【裁判字號】    94,訴,1406
【裁判日期】    950307
【裁判案由】    傷害致死
【裁判全文】
臺灣彰化地方法院刑事判決              94年度訴字第1406號
公  訴  人  臺灣彰化地方法院檢察署檢察官
被      告  丙○○
選任辯護人  江彗鈴律師
            林志銘律師
            張崇哲律師
被      告  戊○○
選任辯護人  林文成律師
上列被告因傷害致死案件，經檢察官提起公訴（94年度偵字第31
27號），本院判決如下：
    主  文
丙○○共同傷害人之身體，因而致人於死，累犯，處有期徒刑捌
年陸月。
戊○○共同傷害人之身體，因而致人於死，處有期徒刑柒年陸月
。
    事  實
一、丙○○曾因傷害案件，經本院判處有期徒刑3 月確定，已於
    民國89年8 月15日易科罰金執行完畢。緣丙○○、戊○○及
    陳煌榮均是朋友，於93年3 月8 日晚上11時許，丙○○、戊○○二人在彰化縣和美鎮道○路某檳榔攤與友人黃進興喝酒
    後，因二人欲返回丙○○位在彰化縣伸港鄉○○村○○路22
    4 號漁塭旁之鐵皮屋繼續喝酒，乃於途中順道到陳煌榮家中
    邀陳煌榮一同前往飲酒，陳煌榮遂自行騎機車前往，嗣丙○○、戊○○、陳煌榮三人回到漁塭旁之鐵皮屋後，即在鐵皮
    屋之客廳內共同飲用黑豆酒，未久，因陳榮煌表示要到漁塭
    捕魚下酒，丙○○口頭勸阻無效，二人因此發生口角，丙○○酒後（未達精神耗弱之程度）竟基於傷害他人身體之故意
    ，出手毆打陳煌榮身體及頭部，在旁飲酒之戊○○（未達精
    神耗弱之程度）見狀，乃要求陳煌榮向丙○○道歉，然因陳
    煌榮遲遲不願意道歉，戊○○亦受激怒，遂與丙○○基於共
    同傷害他人身體之犯意聯絡，且客觀上渠等能預見頭部係人
    體之重要器官，以徒手猛力往人之頭部重擊，有致人於死之
    可能，及二人共同毆擊酒後之陳煌榮，亦可能致陳煌榮倒地
    致頭部撞擊地面或牆壁而死亡，竟未能預見，而共同出手毆
    打陳煌榮，並由戊○○以腳猛踹陳煌榮身體，使陳煌榮倒地
    ，頭部右後頂部撞擊地面，致陳煌榮身體受有頭部、軀幹多
    處瘀傷、頭部右後頂骨部挫瘀傷及遲發性外傷性顱內血腫等
    傷害。嗣丙○○及戊○○見陳煌榮倒地不起始罷手，並繼續
    喝酒，隨後便各自在該鐵皮屋內睡覺。翌日（3 月9 日）早
    上丙○○先起床後即自行離開，而戊○○起床後，見陳煌榮
    仍側躺於地上睡覺，遂自行烹煮食物用餐，期間戊○○曾叫
    陳煌榮起來用餐，但陳煌榮均無反應。用完早餐，戊○○即
    騎乘陳煌榮之機車到伸港鄉什股村雜貨店購買飲料，並於當
    日中午邀甲○○、庚○○2 人到漁塭旁之鐵皮屋喝酒，後庚○○因故先行離開，待戊○○、甲○○欲離開鐵皮屋時，戊○○因見陳煌榮仍躺於地上，遂將陳煌榮扶到鐵皮屋臥室之
    床上，並幫陳煌榮蓋上棉被後離去。同日晚間8 時許，丙○○曾返回漁塭旁之鐵皮屋處，見陳煌榮躺在床上睡覺，便未
    予以理會；而陳煌榮後來即在床上吐出胃內黑色液體，並因
    上開倒地頭部撞擊地面造成之遲發性外傷性顱內血腫之傷害
    ，亦於93年3月9日深夜至93年3月10日凌晨某時間出血，造
    成左腦頂葉硬腦膜下10×12×1公分之顱內出血因而死亡。
    嗣於93年3月10日上午9時30分許，丙○○再至漁塭工作，始
    發覺陳煌榮已死亡，遂報警處理（僅告知有人死亡，並隱瞞
    自己犯行而未承認犯罪，亦未表示願意接受裁判之意思）。
    迄於94年4月22日15時許，戊○○為警所查獲後，始查悉上
    情。
二、案經彰化縣警察局和美分局報請臺灣彰化地方法院檢察署檢
    察官相驗後偵查起訴。
    理      由
壹、程序部分：
    按測謊鑑定，係依一般人若下意識刻意隱瞞事實真相時，會
    產生微妙之心理變化，例如：憂慮、緊張、恐懼、不安等現
    象，而因身體內部之心理變化，身體外部之生理狀況亦隨之
    變化，例如：呼吸急促、血液循環加速、心跳加快、聲音降
    低、大量流汗等異常現象，惟表現在外之生理變化，往往不
    易由肉眼觀察，乃由測謊員對受測者提問與待證事實相關之
    問題，藉由科學儀器（測謊機）紀錄受測者對各個質問所產
    生細微之生理變化，加以分析受測者是否下意識刻意隱瞞事
    實真相，並判定其供述是否真實；測謊機本身並不能直接對
    受測者之供述產生正確與否之訊號，而係測謊員依其專業之
    學識及經驗，就測謊紀錄，予以客觀之分析解讀。則測謊之
    目的顯係透過儀器紀錄及專業人員之解讀來鑑定被測人所述
    是否有說謊反映，以供法院判斷是否採信被測人之供述，是
    倘法院斟酌卷內證據已足以認定供述人所述是否可採，該待
    證事項即已明瞭，而無對供述人再為測謊之必要。查本件被
    告丙○○之選任辯護人因被告二人對犯案過程所述不一，請
    求將被告二人進行測謊，惟縱測謊認被告二人確有說謊，亦
    無法反面推知犯案過程，且被告二人雖供述不一，然經本院
    綜合卷內證據及所有證人之證述後，已堪認定本案之犯罪事
    實（詳後述），揆諸前開說明，經合議庭評議結果，認無必
    要依被告丙○○選任辯護人之聲請，將被告二人再送測謊鑑
    定，此部份聲請應予駁回。
貳、實體部份
一、訊據被告戊○○就上開犯罪事實業已坦承不諱；被告丙○○
    固承認與被告戊○○、被害人陳煌榮於前揭時、地喝酒、與
    被害人因捉魚問題發生口角爭執，並出手毆打被害人、被害
    人於93年3 月9 日晚上8 時許在鐵皮屋內床上睡覺時還活著
    ，及被害人於93年3 月10日上午9 時30分許伊到鐵皮屋時已
    死亡之事實，惟矢口否認與被害人之死有何關係，辯稱：我
    只輕輕打被害人二巴掌，被害人是因被告戊○○要他還手打
    我，被害人不願意，被告戊○○就持該鐵皮屋內之小瓦斯桶
    揮擊被害人頭部，並用腳踹被害人身體，造成被害人倒地才
    會死亡云云。經查：
  (一)證人即同案被告戊○○於本院審理時結證稱：案發當天係被
    告丙○○先與被害人發生口角衝突，被告丙○○很生氣，就
    徒手亂打被害人的臉及身體，我就叫被害人向被告丙○○道
    歉，被害人不願意，我氣起來就打被害人左臉一下、用腳踢
    被害人一下，被害人就倒地了，然後我再踢他一下，此時被
    告丙○○還在旁邊罵，後來被害人站起來，被告丙○○再打
    他幾下，他就又倒地了等語（參本院94年11月15日審判筆錄
    第26-31 頁）；被告丙○○雖以前詞置辯，惟：
   1、被害人陳煌榮死亡時之頭、身體、四肢受有多處瘀傷、挫
      瘀傷及擦傷，其中右後頂骨部有3 ×4 公分之挫瘀傷（紅
      腫，略為出血），且左腦頂葉硬腦膜下10×12×1 公分之
      顱內出血，此為被害人死亡之主因等情，有驗斷書、和美
      分局轄內陳煌榮命案現場勘察報告、中山醫學大學附設醫
      院病理科解剖鑑定報告書各1 份及屍體照片12張、解剖照
      片15張在卷可稽；而被害人頭、身體及四肢上許多瘀傷、
      挫瘀傷及擦傷因呈現紫藍色，應係新傷，亦據證人即負責
      本案相驗之彰化地方法院檢察署檢驗員己○○於本院審理
      時結證明確（參本院94年11月15日審判筆錄第10、11頁）
      ；另鑑定證人即執行本件解剖之辛○○○○亦於本院審理
      時證稱：被害人身上多處直徑1 、2 公分的瘀傷、挫瘀傷
      ，與手握拳時手指關節處的大小相近，故可推知被害人應
      受到多處拳打，且被害人頭部之顱內出血點有三處，可見
      不是單純不小心跌倒所造成，被害人之頭部亦曾遭到毆打
      等語（參本院95年12月15日審判筆錄第7 頁），可知被害
      人身上多數新傷多為遭拳頭毆擊所造成；而被告丙○○以
      證人身分證稱被告戊○○如何毆打被害人時，所稱被告戊○○持瓦斯桶毆擊被害人部分雖為本院所不採信（詳後述
      ），惟其除證稱戊○○曾毆擊被害人頭部一下及腳踹被害
      人身體一下致被害人倒地外，始終未曾證稱被告戊○○曾
      以拳頭毆擊被害人身體及四肢（參本院94年11月15日審判
      筆錄第35、36、40頁），且案發當天又僅有被告二人及被
      害人在場，動手毆打被害人的也只有被告二人，又無其他
      證據足認被害人於嗣後曾再遭他人毆打，則被告丙○○既
      證稱被告戊○○僅毆打被害人頭部及腳踢身體一下，上開
      被害人身上多處瘀傷、挫瘀傷，自不可能係遭被告戊○○
      毆打所造成，顯見被告戊○○證稱被告丙○○徒手亂打被
      害人之證述，應非無據。
   2、又鑑定證人辛○○○○復證稱：被害人死亡主因係左腦頂
      葉硬腦膜下10×12×1 公分之顱內出血，此位置恰在右後
      頂骨部有3 ×4 公分挫瘀傷之相對稱位置，而此挫瘀傷位
      置之顱內並未出現出血，故可判斷相對稱位置的出血為此
      外傷所造成之「對衝傷」，亦即係移動中的頭部碰撞到靜
      止的硬物所造成；倘若是以重物毆擊頭部，因頭是靜止不
      動，故此種毆擊會在毆擊點下了顱內造成大量出血，即為
      「衝擊傷」，是以本件被害人頭部外傷及顱內出血之位置
      ，被害人不可能係遭他人持重物揮擊，鑑定報告才會認定
      被害人是倒地造成顱內出血等語（參本院94年12月15日審
      判筆錄第8 、9 、11頁），是被告丙○○證稱係被告戊○○持瓦斯桶毆擊被害人頭部云云，顯與被害人所受傷害情
      狀不符。
   3、被告丙○○自發現被害人屍體報警製作筆錄起，先是否認
      有毆打被害人，並否認見聞毆打過程（參93年度相字第17
      8 號卷第12、13頁、94年度偵字第3127號卷第19-21 、30
      頁），待因伊測謊結果呈現說謊反應，伊始供稱於案發當
      天有與被害人及被告戊○○共同飲酒，及當天因捉魚衝突
      打被害人二下耳光等情，然又辯稱僅輕打二下耳光，被害
      人係遭被告戊○○持瓦斯桶毆擊致死，伊當時還有制止被
      告戊○○云云，惟此辯詞與被害人屍體傷勢明顯不符亦已
      如前述，則被告丙○○不但供述前後不一，亦與物理跡證
      不符，其供述是否可信即有可疑；再參以與被告二人均不
      認識之證人丁○○、乙○○均證稱：於94年7 月6 日在由
      臺灣彰化看守所提解至臺灣彰化地方法院檢察署開庭之途
      中，被告丙○○曾對被告戊○○表示要每月給他新台幣10
      ,000 元 ，要被告戊○○將案件扛起來等語，證人丁○○
      更證稱：被告丙○○在檢察署拘留室時曾對其說若其獲得
      交保，請其在交保後往伊什股村的家裡找伊媽媽為被告戊○○請律師等語（參同上偵卷第140 頁、本院94年11月15
      日審判筆錄第13-19 頁），可徵被告丙○○應係自知被害
      人係因渠二人於案發當天之毆打行為才會死亡，恐因此遭
      法院判處重刑，才會願意以支付安家費及代聘律師之條件
      請被告戊○○獨自一人扛起本案等情，顯見被告丙○○前
      揭辯詞係避重就輕之卸責之詞，不足採信。
   4、綜上，被害人上開傷害係遭被告二人共同出手毆打所致之
      事實應堪確定。
  (二)按刑法第277 條第2 項傷害致人於死罪，係因犯傷害罪致發
    生一定結果所為加重其刑之規定，而加重結果犯既以行為人
    「能預見」其結果之發生為要件，而所謂「能預見」乃指客
    觀情形而言，與主觀上有無預見之情形不同。刑法上傷害致
    死罪係結果犯，如多數人下手毆打，本有犯意之聯絡，自應
    同負責任。又被害人於檢驗生傷後，翌日即因傷身死，別無
    其他原因攙入，並經兩審訊明，更不能謂其所受傷害與發生
    死亡無相當因果關係之聯絡，上訴人等自應負共同傷害致人
    於死之罪責。最高法院47年台上字第920 號及19年上字第
    1846號、20年上字第1976號著有判例可資參照。查被害人陳
    煌榮在床上仍有嘔吐，且依屍體之屍斑分佈、屍綠未出現、
    顱內出血處之血管破裂點未有白血球聚集等情，可推定被害
    人係在上床後才死亡，且顱內出血發生至死亡不超過四個小
    時乙節，業據鑑定證人辛○○○○證述明確（參本院94年12
    月15日審判筆錄第6 、7 頁），嗣其又證稱：人的頭部受到
    外力撞擊後，可能未馬上出血，但受傷處的腦部會產生二氧
    化碳或酸性物質，此等物質會使血管擴張，擴張到一定程度
    ，才會使血管破裂、出血，在醫學上稱之為「遲發性外傷性
    腦內血腫」，遲延時間可能為幾小時，亦可能為幾天，故本
    案被害人可能係在倒地撞擊地面後，經過一天才發生顱內出
    血而導致死亡之結果等語（參本院95年2 月21日審判筆錄第
    6 、7 頁），則被害人係先因遭毆打、倒地撞擊地面導致腦
    部受傷，經過一天後因傷勢變化導致顱內出血死亡之歷程，
    應堪認定；而被告戊○○以手毆擊已飲酒之被害人頭部，並
    以腳踹被害人造成被害人倒地頭部撞擊地面，及被告丙○○
    徒手毆打被害人之頭、身體及四肢之事實，已如前述，故被
    告二人互相利用他人之行為而達共同之目的，其等就傷害部
    分，均有犯意之聯絡及行為之分擔；被告二人雖主觀上僅有
    傷害之犯意，惟頭部為人身之要害，徒手猛力毆擊人之頭部
    ，或以腳踹已飲酒之人，可能造成他人倒地而頭部撞擊地面
    ，進而對人之身體造成傷害，並有發生死亡結果之可能，被
    告二人均為智識正常之人，對此結果，在客觀情形上應屬能
    預見，仍毆打被害人頭部等部位，戊○○並以腳踹被害人造
    成被害人倒地，致被害人頭部、身體及四肢多處瘀傷、挫瘀
    傷及擦傷，頭部並有三處的顱內出血等傷害，是被告二人共
    犯之共同傷害行為與被害人陳煌榮死亡結果間，具有相當因
    果關係，自均應同負加重結果之責任。從而，被害人死亡之
    結果，確係因被告二人共同行為所致，無論被害人係致死於
    何人所加之傷害，在共犯間，自均應負全部之責，並無分別
    被害人何部分之傷，究係孰人下手之必要。且按共同正犯之
    意思聯絡，不限於事前有所協議，其於行為當時，基於相互
    之認識，以共同犯罪之意思參與者，亦無礙於共同正犯之成
    立，是被告戊○○於被告丙○○先動手毆打被害人後，始基
    於共同犯罪之意思而參與，應無礙於共同正犯之成立。本案
    事證明確，被告二人傷害致人於死之犯行已堪認定。
二、核被告戊○○、丙○○所為，均係犯刑法第277 條第2 項前
    段之傷害人之身體因而致人於死罪。被告二人就上開犯罪有
    犯意聯絡及行為分擔，均為共同正犯。查被告丙○○曾因傷
    害案件，經本院判處有期徒刑3 月確定，已於89年8 月15日
    易科罰金執行完畢，有臺灣高等法院被告前案紀錄表乙紙附
    卷可憑，其受此有期徒刑執行完畢後，5 年以內再犯有期徒
    刑以上之罪，為累犯，應依法加重其刑。至本案被害人死亡
    乙節，雖係被告丙○○報警，但伊報警製作筆錄時，完全隱
    瞞自己犯行，一直迄於偵查中被列為被告，而測謊結果顯示
    伊供稱未毆打被害人之陳述有不實反應，才承認有毆打被害
    人之行為（參93年度相字第178 號卷第12、13頁、94年度偵
    字第3127號卷第19-21 、30頁），顯見被告報警時並未坦承
    犯行，亦無接受裁判之意思，與刑法第62條自首之要件不符
    ，自無自首減輕其刑之適用，附此敘明。爰審酌被告二人與
    被害人原係朋友，並共同飲酒作樂，竟僅因細故發生口角衝
    突，即萌傷害之動機，毆打被害人致其傷重死亡，造成無可
    挽救之遺憾，並使被害人家屬痛失至親，及被告戊○○已坦
    承犯行，犯後態度尚稱良好，被告丙○○則始終否認犯行，
    推諉卸責，迄本院言詞辯論終結時，仍意圖將責任推給被告
    戊○○，無一絲悔悟之心，犯後態度不佳等一切情狀，分別
    量處如主文所示之刑，以示懲儆。至公訴人對被告丙○○雖
    具體求刑有期徒刑15年，惟本院審酌上情，認量處上開刑度
    已屬適當，附此敘明。
據上論斷，應依刑事訴訟法第第299 條第1 項前段、刑法第28條
、第277 條第2 項前段、第47條，判決如主文。
本案經檢察官鮑慧忠到庭執行職務。
中    華    民    國    95    年    3    月    7      日
            刑事第一庭  審判長法  官   周淡怡
                              法  官   周莉菁
                              法  官   吳永梁
以上正本證明與原本無異。
如不服本判決，應於判決送達後10日內，向本院提出上訴狀（須
附繕本）。
告訴人或被害人對於判決如有不服具備理由請求檢察官上訴者，
其上訴期間之計算係以檢察官收受判決正本之日期為準。
中    華    民    國    95    年    3    月    10     日
                              書記官  陳美敏
附錄本案論罪科刑法條：
中華民國刑法第277條
傷害人之身體或健康者，處3 年以下有期徒刑、拘役或1 千元以
下罰金。
犯前項之罪因而致人於死者，處無期徒刑或7 年以上有期徒刑；
致重傷者，處3 年以上10年以下有期徒刑。


司法院資訊處製作；財團法人民間司法改革基金會備份。
